臺灣高等法院刑事判決
109年度上更一字第29號
上  訴  人  
即  被  告  周雨杰



上列上訴人即被告因違反組織犯罪防制條例案件，不服臺灣臺北
地方法院106年度訴字第407號，中華民國107年8月23日第一審判
決（起訴案號：臺灣臺北地方檢察署106年度偵字第14487、1878
9號；移送併辦案號：臺灣臺中地方檢察署106年度少連偵字第21
0號），提起上訴，本院判決後，經最高法院第一次發回更審，
本院判決如下：
    主  文
原判決關於甲○○參與犯罪組織罪及定應執行刑部分均撤銷。
甲○○參與犯罪組織，處有期徒刑伍月，如易科罰金，以新臺幣
壹仟元折算壹日。
    事  實
一、甲○○於民國106年4月間，參與真實姓名、年籍均不詳、綽
    號「家偉」之成年男子（下稱「家偉」）及簡秉中（所犯參
    與犯罪組織、加重詐欺取財〈共2罪〉等罪，經原審分別判處
    有期徒刑7月、1年3月、1年2月，上訴後經本院以107年度上
    訴字第22號判決就參與犯罪組織及部分詐欺取財罪〈1罪〉撤
    銷，改判處有期徒刑5月、1年3月，且就加重詐欺取財罪部
    分定應執行有期徒刑1年6月確定）等人所屬3人以上，以實
    施詐術為手段所組成具有持續性、牟利性及有結構性之詐欺
    犯罪組織。嗣為相關三人以上共同冒用政府機關及公務員名
    義之加重詐欺取財犯行（甲○○所犯加重詐欺取財犯行，前經
    原審分別判處有期徒刑2年、1年4月，雖上訴，經本院前審
    駁回上訴，再上訴，仍經最高法院駁回上訴而確定）。
二、案經內政部警政署刑事警察局及臺北市政府警察局信義分局
    報告臺灣臺北地方檢察署檢察官偵查起訴。
    理  由
壹、本院審理範圍
    本件被告甲○○涉犯參與犯罪組織罪（1罪）及三人以上共同
    冒用政府機關及公務員名義詐欺取財罪（共2罪），經原審
    （第一審）判決後，被告不服提起上訴，經本院以107年度
    上訴字第3102號判決後，被告不服再提起上訴，經最高法院
    以109年度台上字第209號判決諭知「原判決關於參與犯罪組
    織罪部分撤銷，發回臺灣高等法院。其他上訴駁回」，另於
    理由中指明「原判決維持第一審論處上訴人（即被告甲○○）
    犯三人以上共同冒用政府機關及公務員名義詐欺取財罪刑，
    及依想像競合犯規定，從一重論處其犯三人以上共同冒用政
    府機關及公務員名義詐欺取財罪（想像競合犯行使偽造公文
    書罪）刑，併諭知沒收等部分之判決，駁回其在第二審之上
    訴。已詳敘認定犯罪事實所憑證據及認定理由。並對上訴人
    所犯參與犯罪組織之『參與行為』，如何與其另犯加重詐欺之
    『參與行為』並非同一，亦無部分合致，係犯意各別、行為互
    殊，應分論併罰；依據卷內資料予以說明。從形式上觀察，
    原判決此部分並無任何違背法令之處」。基此，本件除被告
    參與犯罪組織外之三人以上共同冒用政府機關及公務員名義
    詐欺取財罪部分（共2罪），業已確定，是以本院審理範圍
    ，限於被告因不服第一審判決關於參與犯罪組織部分，合先
    敘明。
貳、程序即證據能力部分
一、按被告以外之人於審判外之言詞或書面陳述，雖不符刑事訴
　　訟法第159條之1至第159條之4之規定，而經當事人於審判程
　　序同意作為證據，法院審酌該言詞陳述或書面陳述作成時之
　　情況，認為適當者，亦得為證據；當事人、代理人或辯護人
　　於法院調查證據時，知有第159條第1項不得為證據之情形，
　　而未於言詞辯論終結前聲明異議者，視為有前項之同意；刑
　　事訴訟法第159條之5定有明文。查本判決下列認定事實所引
　　用之被告以外之人於審判外所為之供述證據資料（包含人證
    與文書證據等證據），公訴人及被告對本院提示之卷證，均
    表示同意有證據能力（本院卷第66-67、120-122頁），且迄
    至言詞辯論終結前亦未聲明異議，本院審酌上開證據資料製
    作時之情況，尚無違法不當或證明力明顯過低之瑕疵，亦認
    以之作為證據，應屬適當。
二、本判決下列認定事實所引用之非供述證據，並無證據證明係
　　公務員違背法定程序取得之證據，且與本件待證事實具有自
　　然之關聯性，均得作為證據。　　　
參、實體部分
一、認定犯罪事實所憑之證據及理由：
　㈠被告就其於106年4月間，參與「家偉」及簡秉中等人所屬3人
    以上，以實施詐術為手段所組成具有持續性、牟利性及有結
    構性之詐欺犯罪組織乙節，始終坦認犯行，且與同案被告簡
    秉中於警詢、偵查及原審審理時之陳述情節大致相符。而被
    告參與此詐欺犯罪組織後，歷次所為加重詐欺取財犯行，核
    與證人即告訴人乙○○、丙○○○於警詢指述情節相合，與證人
    即計程車司機吳凱棻、楊漢邦於警詢時證述情節亦大致相符
    ，並有臺北市政府警察局信義分局刑案現場勘察報告、106
    年4月26日、28日沿線監視器錄影翻拍照片、告訴人乙○○及
    丙○○○存簿內頁影本暨告訴人丙○○○手機通聯紀錄翻拍照片等
    件在卷可稽，此等加重詐欺取財犯行復經判刑確定，已如前
    述。是被告之上開任意性自白應與事實相符，堪以採信。
　㈡按組織犯罪防制條例所稱之犯罪組織，係指三人以上，以實
    施強暴、脅迫、詐欺、恐嚇為手段或最重本刑逾5年有期徒
    刑之罪，所組成具有持續性及牟利性之有結構性組織；而所
    稱有結構性組織，係指非為立即實施犯罪而隨意組成，不以
    具有名稱、規約、儀式、固定處所、成員持續參與或分工明
    確為必要，組織犯罪防制條例第2條第1、2項分別定有明文
    （組織犯罪防制條例於被告行為後修正，新舊法比較及適用
    法條詳如下述）。依被告、簡秉中二人於歷次訊問所述之犯
    罪情節及乙○○、丙○○○於警詢指述遭詐騙之經過，可知被告
    所參與之團體，其成員均係以詐騙他人金錢獲取不法所得為
    目的，分別冒充公務員撥打電話或負責偽造公文書、上下聯
    繫、指派工作或擔任車手監視把風、向被害人取款等，堪認
    其所參與者，係透過縝密之計畫與分工，成員彼此相互配合
    ，由多數人所組成之於一定期間內存續以實施詐欺為手段而
    牟利之具有完善結構之組織，其屬三人以上，以實施詐術為
    手段，所組成之具有持續性及牟利性之有結構性組織之犯罪
    組織之事實，堪以認定。被告在犯罪組織中僅負責聯繫取款
    之車手，雖參與該犯罪組織，但非發起、主持、操縱或指揮
    該犯罪組織之人，亦堪認定。
　㈢綜上所述，本件事證明確，被告上揭犯行堪以認定。
二、論罪之說明：　　　
　㈠新舊法比較：
　　按組織犯罪防制條例第2條原規定：「本條例所稱犯罪組織
    ，係指三人以上，有內部管理結構，以犯罪為宗旨或以其成
    員從事犯罪活動，具有集團性、常習性及脅迫性或暴力性之
    組織」；於106年4月19日修正後，該條第1項、第2項修正為
    「本條例所稱犯罪組織，指三人以上，以實施強暴、脅迫、
    詐欺、恐嚇為手段或最重本刑逾5年有期徒刑之罪，所組成
    具有持續性及牟利性之有結構性組織」、「前項有結構性組
    織，指非為立即實施犯罪而隨意組成，不以具有名稱、規約
    、儀式、固定處所、成員持續參與或分工明確為必要」；再
    於107年1月3日將該條第1項內文中「具有持續性『及』牟利性
    之有結構性組織」，修正為「具有持續性『或』牟利性之有結
    構性組織」。被告自106年4月19日修法後仍參與犯罪組織並
    犯罪，自應適用106年4月19日修法後之組織犯罪條例處斷。
    而107年1月3日修正之組織犯罪防制條例第2條第1項將犯罪
    組織修正為僅須具有「持續性」或「牟利性」其中一要件即
    可，比較新舊法結果，自以修正前即106年4月19日修正之組
    織犯罪防制條例第2條第1項之規定有利於被告，是依刑法第
    2條第1項前段之規定，被告所犯本件參與犯罪組織犯行，自
    應適用106年4月19日修正之組織犯罪防制條例第2條第1項之
    規定，合先敘明。
　㈡核被告所為，係犯106年4月19日修正之組織犯罪防制條例第3
    條第l項後段之參與犯罪組織罪。
　㈢刑之減輕：
　　被告於偵查及原審、本院審判中均自白上開參與犯罪組織犯
    行，是其所犯此部分犯行應依組織犯罪防制條例第8條第1項
    後段之規定減輕其刑。
　㈣公訴意旨認被告參與犯罪組織暨參與組織後之加重詐欺取財
    犯行各罪間，為階段性之一行為，而為想像競合犯，被告亦
    辯稱所犯參與犯罪組織罪及加重詐欺罪間，具有行為局部之
    同一性，在法律上應評價為一行為，應屬想像競合犯，從重
    論以三人以上加重詐欺罪云云，然如前所述，本件被告所犯
    參與犯罪組織與加重詐欺罪間係屬數罪關係，公訴意旨及被
    告上開辯解尚有誤會，附此敘明。
三、撤銷改判之理由：　
　  原審以被告所犯參與犯罪組織罪之事證明確，予以論罪科刑
    ，固非無見，惟查：1、被告於偵審中均自白參與犯罪組織
    犯行，原審未適用組織犯罪防制條例第8條第1項後段之規定
    予以減刑，顯有未洽。2、組織犯罪防制條例第2條於107年1
    月3日復有修正，原審未及為新舊法比較，亦有未合。3、依
    最高法院108年度台上大字第2306號大法庭裁定意旨，本院
    認被告所為參與犯罪組織罪部分，無另行宣告強制工作以預
    防矯治其社會危險性之必要(詳下述)，原判決依組織犯罪防
    制條例第3條第3項之規定，併諭知被告於刑之執行前，令入
    勞動場所強制工作3年，容有未當。被告上訴主張所犯參與
    犯罪組織罪及加重詐欺罪間，具有行為局部之同一性，在法
    律上應評價為一行為，應屬想像競合犯，從重論以三人以上
    加重詐欺罪云云，固無理由，惟另主張本件不應再依組織犯
    罪防制條例規定課以強制工作之保安處分，則屬有理由。且
    原判決既有前揭可議之處，即屬無可維持，自應由本院將原
    審關於參與犯罪組織罪及定應執行刑部分均撤銷，另為適法
    之判決。
四、科刑之說明：　
　㈠爰審酌被告行為時年僅18歲，年齡尚淺，正值青年，不思以
    合法途徑賺取錢財，竟參與詐欺犯罪組織，貪圖不勞而獲，
    價值觀念非無偏差，其行為實值非難，暨犯後坦承犯行，暨
    斟酌被告自述智識程度為高中畢業、曾為酒店經紀、未婚之
    生活狀況等一切情狀，量處如主文第2項所示之刑，並諭知
    易科罰金之折算標準。
　㈡被告應無適用組織犯罪防制條例第3條第3項規定宣付強制工
    作之必要：　
　　按修正前組織犯罪防制條例，對發起、主持、操縱、指揮或
    參與集團性、常習性及脅迫性或暴力性犯罪組織者，應於刑
    後強制工作之規定，經司法院釋字第528號解釋尚不違憲；
    嗣該條例第2條第1項所稱之犯罪組織，經二次修正，已排除
    原有之「常習性」要件，另將實施詐欺手段之具有持續性或
    牟利性之有結構性組織，納入本條例適用範圍，並對參與犯
    罪組織之行為人，於第3條第1項後段但書規定「參與情節輕
    微者，得減輕或免除其刑」。惟同條第3項仍規定「應於刑
    之執行前，令入勞動場所，強制工作，其期間為三年」，而
    未依個案情節，區分行為人是否具有反社會的危險性及受教
    化矯治的必要性，一律宣付刑前強制工作3年。然則，衡諸
    該條例所規定之強制工作，性質上原係對於有犯罪習慣，或
    因遊蕩、懶惰成習而犯罪者，所為之處置，修正後該條例既
    已排除常習性要件，從而，本於法律合憲性解釋原則，依司
    法院釋字第471號關於行為人有無預防矯治其社會危險性之
    必要，及比例原則等與解釋意旨不相衝突之解釋方法，為目
    的性限縮，對犯該條例第3條第1項之參與犯罪組織罪者，視
    其行為之嚴重性、表現之危險性、對於未來行為之期待性，
    以及所採措施與預防矯治目的所需程度，於有預防矯治其社
    會危險性之必要，且符合比例原則之範圍內，由法院依該條
    例第3條第3項規定，一併宣告刑前強制工作（最高法院刑事
    大法庭108年度台上大字第2306號裁定意旨參照）。準此，
    本院衡酌被告參與詐欺犯罪組織集團，固有不該，但審酌被
    告之前案紀錄，所涉犯之加重詐欺取財時間相近，應係加入
    同一詐欺犯罪組織而為，此外無證據證明其他涉犯參與詐欺
    集團之紀錄，本案應屬初次加入犯罪組織，參與時間非長，
    犯罪前擔任酒店經紀，難認有犯罪之習慣或因遊蕩或懶惰成
    習而犯罪，經本次偵審教訓，且將來經執行本案相當刑罰後
    ，應足以達成預防矯治之目的，尚不至對社會造成危害，故
    依其行為之嚴重性、表現之危險性、對於未來行為之期待性
    ，經斟酌比例原則後，本院認為尚無對被告施以刑前強制工
    作之必要，爰不依組織犯罪防制條例第3條第3項規定對其宣
    付強制工作。
據上論斷，應依刑事訴訟法第369條第1項前段、第364條、第299
條第1項前段，判決如主文。
本案經檢察官黃秀敏提起公訴，被告提起上訴後，由檢察官曾文
鐘到庭執行職務。
中　　華　　民　　國　　109 　年　　6 　　月　　18　　日
                  刑事第十五庭  審判長法　官  劉興浪
                                      法　官  林怡秀
                                      法　官  古瑞君
以上正本證明與原本無異。
如不服本判決，應於收受送達後20日內向本院提出上訴書狀，其
未敘述上訴之理由者並得於提起上訴後20日內向本院補提理由書
（均須按他造當事人之人數附繕本）「切勿逕送上級法院」。
                                      書記官  林君縈
中　　華　　民　　國　　109 　年　　6 　　月　　18　　日
附錄：本案論罪科刑法條全文
106年4月19日修正之組織犯罪防制條例第3條
發起、主持、操縱或指揮犯罪組織者，處三年以上十年以下有期
徒刑，得併科新臺幣一億元以下罰金；參與者，處六月以上五年
以下有期徒刑，得併科新臺幣一千萬元以下罰金。但參與情節輕
微者，得減輕或免除其刑。具公務員或經選舉產生之公職人員之
身分，犯前項之罪者，加重其刑至二分之一。
犯第一項之罪者，應於刑之執行前，令入勞動場所，強制工作，
其期間為三年。
前項之強制工作，準用刑法第九十條第二項但書、第三項及第九
十八條第二項、第三項規定。
以言語、舉動、文字或其他方法，明示或暗示其為犯罪組織之成
員，或與犯罪組織或其成員有關聯，而要求他人為下列行為之一
者，處三年以下有期徒刑，得併科新臺幣三百萬元以下罰金：
一、出售財產、商業組織之出資或股份或放棄經營權。
二、配合辦理都市更新重建之處理程序。
三、購買商品或支付勞務報酬。
四、履行債務或接受債務協商之內容。
以前項之行為，使人行無義務之事或妨害其行使權利者，亦同。
前二項之未遂犯罰之。